【裁判字號】    97,小上,55
【裁判日期】    980123
【裁判案由】    清償債務
【裁判全文】
臺灣士林地方法院民事判決              97年度小上字第55號
上  訴  人  丁○○
被  上訴人  新光行銷股份有限公司
法定代理人  乙○○
訴訟代理人  丙○○
            甲○○
上列當事人間清償債務事件，上訴人對於民國96年11月8 日本院
內湖簡易庭第一審判決（96年度湖小字第1668號），提起上訴，
本院於98年1月12日言詞辯論終結，判決如下：
    主  文
原判決廢棄。
被上訴人在第一審之訴駁回。
第一、二審訴訟費用新臺幣貳仟伍佰元由被上訴人負擔（即被上
訴人應賠償上訴人新臺幣壹仟伍佰元）。
    理  由
一、被上訴人起訴主張：上訴人於民國94年4 月19日，向訴外人
    巔峰電信股份有限公司（下稱巔峰公司），購買「亞太行動
    假期」之手機通話費商品（下稱系爭商品），並與訴外人誠
    泰商業銀行股份有限公司（現已更名為臺灣新光商業銀行股
    份有限公司，下稱新光銀行）簽訂消費貸款申請表（下稱系
    爭申請表），貸款新臺幣（下同）4 萬8000元（下稱系爭借
    款），約定自94年5 月19日起至96年4 月19日止，每期按月
    還款2000元。依系爭申請表背面所附「消費性商品貸款約定
    書」（下稱系爭約定書，與系爭申請表合稱系爭契約）第6
    條約定，借款人遲付分期付款之總額達貸款金額5 分之1 或
    任一期付款遲延逾30日以上者，即喪失分期償還之期限利益
    ，並應自逾期繳款之日起，按週年利率20％給付遲延利息。
    詎系爭借款撥貸後，上訴人僅繳納1 期分期付款，即拒絕給
    付，尚欠4 萬6000元。嗣新光銀行將系爭借款債權全部讓與
    伊。伊自得依系爭契約、債權讓與契約之約定，訴請上訴人
    給付4 萬6000元，及自94年7 月19日起至清償日止，按週年
    利率20％計算之遲延利息等情。
二、上訴人則以：被上訴人於原審未由其董事長陳建成合法代理
    ，違反公司法第208 條第3 項之規定，其訴應不合法。又新
    光銀行僅貸出3 萬9720元，卻以4 萬8000元為本金計算利息
    ，顯有違誤。再就系爭申請表形式以觀，系爭契約當事人應
    為伊與巔峰公司，而非伊與新光銀行，伊不知係向新光銀行
    申請貸款。又系爭契約為一定型化契約，巔峰公司卻未依消
    費者保護法第11條之1 之規定，給予伊審閱期間，且系爭契
    約之字體細小，客觀上難以注意或辨識其內容，違反同法施
    行細則第12條之規定，是系爭約定書第13條、系爭申請表第
    7 條後段應不構成系爭契約之內容。又縱認上開條款構成系
    爭契約之內容，亦因內容違反誠信原則、對消費者顯失公平
    ，而違反同法第12條第1 項之規定而無效。本件係新光銀行
    藉由巔峰公司擴大其業務活動範疇，巔峰公司已無異於其手
    足之延伸，伊自得以對抗巔峰公司之事由對抗新光銀行。又
    新光銀行將系爭借款債權讓與被上訴人，伊即得以對抗新光
    銀行之事由對抗被上訴人。從而，伊既與巔峰公司終止系爭
    契約，自無庸給付4 萬6000元予被上訴人等語，資為抗辯。
三、原審就被上訴人之請求，判決被上訴人全部勝訴，並依職權
    宣告假執行。上訴人全部聲明不服，提起上訴，求為判決：
    (一)原判決廢棄。(二)被上訴人在原審之訴及其假執行均駁回。
    被上訴人則聲明求為判決：駁回上訴。
四、兩造不爭執事項（見本院97年10月20日、同年12月17日準備
    程序筆錄）
  (一)上訴人於94年4 月19日向巔峰公司購買系爭商品，約定價款
    4 萬8000元，並由巔峰公司推銷人員王勤文交付系爭申請表
    予上訴人填寫簽名後當場收回。
  (二)系爭申請表正面上方左側印有「誠泰行銷」四字，「經銷商
    填寫欄」則填載經銷商名稱為「巔峰電信股份有限公司」、
    商品名稱為「亞太行動假期」，上訴人並於申請人處簽名。
    另系爭申請書約定事項係記載：「1.申請人同意委由誠泰行
    銷股份有限公司代為向誠泰商業銀行申請消費性商品貸款，
    用以支付特約商（經銷商）購買消費性商品之分期付款總價
    款，惟誠泰商業銀行保有貸款核准與否之權利。」、「3.申
    請人及連帶保證人同意並授權誠泰商業銀行，得於特約商（
    經銷商）備齊各項撥款文件並經審核無誤後，逕行將准貸款
    項撥付誠泰行銷股份有限公司指定之帳戶內，再由誠泰行銷
    股份有限公司轉撥入特約商（經銷商）指定之帳戶內，絕無
    異議。... 」。
  (三)系爭申請表背面為系爭約定書；其上載有「分期金4 萬8000
    元，期數24期，月付款2000元，貸款期限自94年4 月19日至
    96年4 月19日止」。系爭約定書第9 條第1 項約定：「借款
    人或連帶保證人不履行或怠於履行本約定書之任一義務、約
    定者，貴行除得依法律規定或本約定書約定行使權利，所有
    未到期分期付款視為提前全部到期，應即一次清償貸款之本
    金、利息、違約金或相關費用等總債務；... 。」
  (四)巔峰公司與新光銀行訂有經銷契約，由新光銀行委託巔峰公
    司經銷新光銀行消費性商品貸款。
  (五)上訴人於自94年6 月19日起，即未再繳納，計尚有4 萬6000
    元未為償付。新光銀行已將該部分債權讓與被上訴人。
五、本件經本院於97年10月20日、同年12月17日與兩造整理並協
    議簡化爭點為（見上開準備程序筆錄）
  (一)被上訴人於原審有無經合法代理？是否違反公司法第208 條
    第3 項之規定？
  (二)新光銀行、巔峰公司未給予上訴人審閱期間是否違反消費者
    保護法第11條之1 審閱期間之規定，致系爭約定書第13條、
    系爭申請表第7條後段不構成契約之內容？
  (三)系爭約定書第13條、系爭申請表第7 條後段是否因字體難以
    辨識，違反消費者保護法施行細則第12條之規定，而不構成
    契約之內容？
  (四)系爭約定書第13條、系爭申請表第7 條後段有無違反誠信原
    則、對消費者顯失公平，而違反消費者保護法第12條第1 項
    之規定，應為無效？
  (五)上訴人得否以對抗巔峰公司之事由，對抗被上訴人？
六、得心證之理由
  (一)被上訴人於原審業經合法代理，而無違反公司法第208 條第
    3 項規定之情事。
    1.按公司之經理人在執行職務範圍內，亦為公司負責人，此
      觀諸公司法第8 條第2 項自明。又經理人對於第三人之關
      係，就商號或其分號，或其事務之一部，視為其有為管理
      上一切必要行為之權；經理人就所任之事務，視為有代理
      商號為原告或被告或其他一切訴訟上行為之權。民法第55
      4 條第1 項、第555 條亦有明文。是故，公司設置之經理
      人，因經理人所任事務涉訟者，自得以經理人為法人之法
      定代理人起訴或被訴，洵無疑義。
    2.經查，乙○○為被上訴人之經理人乙節，有公司變更登記
      表（見本院卷第14頁）存卷可稽。是揆諸上揭說明，被上
      訴人自得以乙○○為其法定代理人提起本件起訴。上訴人
      抗辯：被上訴人未由董事長陳建成代理，其訴不合法云云
      ，容有誤會。
  (二)新光銀行、巔峰公司未給予上訴人審閱期間，違反消費者保
    護法第11條之1 之規定，故系爭約定書第13條、系爭申請表
    第7 條後段均不構成契約之內容。
    1.按所謂定型化契約條款，係指企業經營者為與不特定多數
      消費者訂立同類契約之用，所提出預先擬訂之契約條款；
      企業經營者與消費者訂立定型化契約前，應有30日以內之
      合理期間，供消費者審閱全部條款內容；違反前項規定者
      ，其條款不構成契約之內容。消費者保護法第2 條第7 款
      前段、第13條第1 項、第2 項本文定有明文。是為使消費
      者得以充分了解契約內容，避免消費者不及了解其依契約
      所得主張之權利及應負之義務，致訂立顯失公平之契約而
      受有損害，企業經營者與消費者訂立定型化契約前，若未
      予合理之審閱期間，其條款自不構成契約之內容。
    2.經查，系爭契約係巔峰公司及新光銀行為與不特定之多數
      人訂定契約之用，而單方預先擬定之契約，應屬定型化契
      約，依上開說明所示，自應受消費者保護法之拘束，給予
      消費者30日以內合理之審閱期間，以供瞭解契約內容。
    3.再者，系爭約定書第13條固約定：借款人及連帶保證人同
      意，不以其對經銷商之任何債權向新光銀行主張抵銷，一
      切有關商品之瑕疵擔保、保固、保證、售後服務或其他契
      約上之責任，仍應由經銷商負責；新光銀行對借款人與經
      銷商之法律關係，不負任何責任。系爭申請表第7 條後段
      復約定：申請人及連帶保證人同意不得以申請人與經銷商
      間之法律關係存在與否或其他任何事由對抗新光銀行。惟
      查，上訴人於94年4 月19日向訴外人巔峰公司購買系爭商
      品，由巔峰公司推銷人員王勤文交付系爭申請表予上訴人
      填寫簽名後當場收回，為兩造所無異詞（見上四、(一)），
      自堪信為真實。基此，系爭申請表既係王勤文當場交付上
      訴人填寫簽名後收回，足見新光銀行、巔峰公司並未給予
      上訴人合理期間審閱系爭契約全部條款。從而，上訴人抗
      辯：巔峰公司、新光銀行違反消費者保護法第11條之1 之
      規定，故系爭約定書第13條、系爭申請表第7 條後段均不
      構成系爭契約之內容等語，自屬有據。是則，被上訴人主
      張：依系爭約定書第13條、系爭申請表第7 條後段，上訴
      人不得以其對巔峰公司之事由對抗伊云云，即不可採。
  (三)就爭點(三)、(四)部分，系爭約定書第13條、系爭申請表第7 條
    後段既因違反消費者保護法第11條之1 之規定，而不構成系
    爭契約之內容，則其是否另違反同法施行細則第12條及同法
    12條第1 項之規定等節，即毋庸再予論述。
  (四)上訴人得以對抗巔峰公司之事由，對抗被上訴人。
    1.按於分期付款買賣，如企業經營者為提升無力購買之消費
      者之慾望，並強化其對價金債權之受償，乃居間介紹金融
      機構，由企業經營者處可直接取得金融機構之申請貸款表
      格，或以金融機構之貸款條件、貸款金額為其廣告之內容
      者，其與金融機構就該交易於經濟上存在緊密關係，而結
      合成一體進行之營業活動，藉以共同獲取各自利益。德國
      、日本及美國法院鑒於經濟上處於一體關係之共同交易人
      ，以契約書分離為買賣契約與消費借貸契約，並由貸與人
      自身主張因此而生對貸與人有利之效果，乃有違誠信原則
      。蓋允許將被分離之買方立場，置於較未被分離之狀態更
      為不利時，當為法所不許，而應認該二契約互有履行及效
      力上之牽連關係，消費者得以對抗企業經營者之事由對抗
      金融機構，始符誠信原則。嗣日本更於其「割賦販賣法」
      第304 條之4 明文規定「購買人依第2 條第3 項第1 款或
      第2 款所定分期付款購入斡旋購買方法購入指定商品，且
      受付款請求時，得以就該指定商品之販賣，對依分期付款
      購入斡旋買賣該商品之販賣業者所生事由，對抗請求付款
      之分期付款購入斡旋業者。」，德國亦於西元1991年1 月
      1 日生效之消費者信用（或譯為融資）法（Das Verbrauc
      herkreditgesetz） 將上開原本以德國民法第242 條所定
      之誠信原則為適用依據之抗辯延伸，明文規定於第9 條第
      3 項：「消費者依基於結合之買賣契約所生之抗辯，就得
      對賣方拒絕自己之支付的權限內，得拒絕清償信用供與額
      。」（參見楊淑文撰，消費者保護法關於定型化規定在實
      務上之適用與評析，收錄於氏著新型契約與消費者保護法
      ，1999年5 月版，P.172- 173；陳洸岳撰，信用卡交易中
      之抗辯的接續，國科會88學年度專題研究報告。），使消
      費者基於原因關係（如買賣契約）所得主張之抗辯，對於
      具經濟上同一性之消費借貸契約之貸與人，亦得行使及主
      張。
    2.經查，巔峰公司與新光銀行訂有經銷契約，由新光銀行委
      託巔峰公司經銷新光銀行消費性商品貸款。又系爭申請表
      正面上方左側印有「誠泰行銷」四字，「經銷商填寫欄」
      填載經銷商名稱為「巔峰電信股份有限公司」、商品名稱
      為「亞太行動假期」，其約定事項記載：「1.申請人同意
      委由誠泰行銷股份有限公司代為向誠泰商業銀行申請消費
      性商品貸款，用以支付特約商（經銷商）購買消費性商品
      之分期付款總價款，惟誠泰商業銀行保有貸款核准與否之
      權利。」、「3.申請人及連帶保證人同意並授權誠泰商業
      銀行，得於特約商（經銷商）備齊各項撥款文件並經審核
      無誤後，逕行將准貸款項撥付誠泰行銷股份有限公司指定
      之帳戶內，再由誠泰行銷股份有限公司轉撥入特約商（經
      銷商）指定之帳戶內，絕無異議。... 」等節，為兩造所
      不爭執（見上四、(四)、(二)），堪信為真實。由是足見，巔
      峰公司為提升上訴人購買系爭商品之意願，並強化其債權
      之受償，而與新光銀行訂立經銷契約，由巔峰公司推銷人
      員直接提出新光銀行之系爭契約予上訴人，並限定系爭借
      款專用以支付向巔峰公司購買系爭商品之價金，足見巔峰
      公司與新光銀行就本件交易於經濟上實存有緊密關係。
    3.又系爭申請表之左上角雖註明「誠泰行銷」、「本表係向
      誠泰銀行申請消費性貸款」等語，惟其經銷商填寫欄則載
      以「經銷商名稱：巔峰電信股份有限公司」、「商品名稱
      ：亞太行動假期」、「辦理分期金額：48000 」、「期數
      ：24」、「期付（月付）：2000」等節，且系爭申請表末
      欄公司大小章或留存印鑑章亦係蓋印巔峰公司之統一發票
      專用章。是就上開各情交互以觀，系爭商品之買賣契約與
      消費借貸契約乃結合於同一表格之內，難以令上訴人區別
      其係以分期付款之方式向巔峰公司購買系爭商品，或係向
      新光銀行訂立消費借貸契約。再系爭約定書雖名為「消費
      性商品貸款約定書」，然其約定書左側卻標明「分期付款
      輕鬆購」、「誠泰購物戀」、「網外再享半價手機完全免
      費」、「行動電話二年網內互打完全免費」，且於系爭約
      定書末端並列有「亞太行動寬頻電信」、「巔峰電信」、
      「全宏通訊」、「AURORA」、「誠泰銀行」之標章，是就
      系爭約定書之圖文參互以觀，益使上訴人誤認係向巔峰公
      司以分期付款之方式購買系爭商品，而難以察覺係向新光
      銀行申辦貸款。
    4.再者，系爭商品之買賣契約與消費借貸契約既已相互結合
      於系爭契約之內，益見新光銀行顯充分知悉上訴人與巔峰
      公司之締約內容，而得正確評估貸款風險。且本件係新光
      銀行與巔峰公司為獲取利益，藉由授與信用予上訴人並限
      定系爭借款專用以支付系爭商品價金之方式，而共同擬訂
      系爭契約、進行營業活動，已與一般債權關係因欠缺公示
      外觀，為維護交易安全，而必須承認債務人之抗辯中斷（
      即僅具相對性）之情形有間。故本件自不應固守於各該契
      約之獨立性，致有失公平及消費者之保護。從而，基於新
      光銀行與巔峰公司有上述經濟上一體性之緊密關聯，於經
      濟上結合成一體進行營業活動，藉以共同獲取各自利益，
      並無為維護交易安全而必須承認債務人之抗辯中斷之情形
      ，應參考上述日本與德國之立法例作為法理，依債權關係
      之誠信原則，創設消費者之抗辯權，使二契約互有履行及
      效力上之牽連關係，上訴人自得以對抗巔峰公司之事由對
      抗新光銀行。
    5.次按，債務人於受債權讓與通知時所得對抗讓與人之事由
      ，皆得以之對抗受讓人，此觀諸民法第299 條第1 項自明
      。所謂得對抗之事由，不以狹義之抗辯權為限，而應廣泛
      包括，凡足以阻止或排斥債權之成立、存續或行使之事由
      在內，蓋債權之讓與，在債務人既不得拒絕，自不宜因債
      權讓與之結果，而使債務人陷於不利之地位（最高法院52
      年臺上字第1085號判例參照）。查新光銀行已將其對上訴
      人之債權讓與被上訴人，有債權移轉證明書（見原審卷第
      9 頁）附卷為憑，並為兩造所不爭（見上四、(五)），是依
      上開判例說明，上訴人自得以對抗新光銀行之一切事由對
      抗被上訴人。
    6.上訴人抗辯：其已於94年6 月15日與巔峰公司終止系爭契
      約，並返還系爭商品予巔峰公司等情，業據上訴人提出巔
      峰電信退貨明細單、存證信函、查詢紀錄（見本院卷第60
      至62頁）等件附卷足憑，並為被上訴人所無異詞，要堪採
      信。準此，上訴人既得以對抗巔峰公司之事由對抗新光銀
      行及被上訴人，其以系爭契約業經終止為由，拒絕給付被
      上訴人4 萬6000元及其利息，即屬有據。
七、綜上所述，上訴人抗辯因其已與巔峰公司終止系爭契約，並
    得以之對抗被上訴人而拒付貸款餘額，為可採取。被上訴人
    主張貸款契約與購買契約係二分別獨立之契約，上訴人不得
    執其對抗巔峰公司之事由對抗被上訴人云云，為不足採。從
    而，被上訴人本於系爭契約及系爭借款債權讓與之法律關係
    ，訴請上訴人給付4 萬6000元，及自94年7 月19日起至清償
    日止，按週年利率20％計算之遲延利息，為無理由，不應准
    許。原判決疏未適用消費者保護法第11條之1 之規定，即屬
    違背法令之情形。從而，原審判命上訴人給付，並依職權為
    假執行之宣告，自有未洽。上訴意旨指摘原判決不當，求予
    廢棄改判，為有理由。自應由本院予以廢棄改判，如主文第
    2 項所示。
八、本件事證已臻明確，兩造其餘主張陳述及所提之證據，經審
    究認無礙勝負之判斷，爰不一一論列，附此敘明。
九、本件第一審裁判費1,000 元、第二審裁判費1,500 元，應由
    被上訴人負擔，爰確定如主文第2 項所示（即被上訴人應賠
    償上訴人1,500 元）。
十、據上論結，本件上訴為有理由，依民事訴訟法第436 條之32
    第1 項、第2 項、第450 條、第78條、第436 條之19第1 項
    ，判決如主文。
中    華    民    國    98    年    1     月    23    日
                  民事第三庭  審判長法  官  鍾任賜
                                    法  官  施月燿
                                    法  官  林尚諭
以上正本證明與原本無異。
本件判決不得上訴。
中    華    民    國    98    年    2     月    3     日
                                    書記官  李明章


司法院資訊處製作；財團法人民間司法改革基金會備份。
